【裁判字號】    97,訴,1424
【裁判日期】    980623
【裁判案由】    拆屋還地等
【裁判全文】
臺灣士林地方法院民事判決              97年度訴字第1424號
原      告  財政部國有財產局臺灣北區辦事處
法定代理人  己○○
訴訟代理人  龔維智律師
複  代理人  甲○○
被      告  癸○○
            丑○○○
            子○○
            寅○○
            庚○○
兼  共  同
訴訟代理人  戊○○
被      告  辛○○
兼  上一人
訴訟代理人  壬○○
上列當事人間拆屋還地等事件，本院於民國98年6 月9 日言詞辯
論終結，判決如下：
    主  文
被告壬○○、辛○○應將坐落臺北市○○區○○段三小段四八五
之六地號土地上，門牌號碼為臺北市○○區○○路一段三三四號
房屋如附圖所示A 部分（面積四點九五平方公尺）拆除，將基地
返還原告。
被告壬○○、辛○○應給付原告新臺幣肆萬壹仟肆佰拾柒元及
自民國九十八年二月二十二日起至清償日止，按週年利率百分之
五計算之利息，暨自民國九十七年九月一日起至返還前項土地之
日止，按月給付原告新臺幣陸佰肆拾柒元。
被告癸○○應將坐落臺北市○○區○○段三小段四八五之六、四
八五之十一地號土地上，門牌號碼為臺北市○○區○○路一段三
三六號房屋如附圖所示B 部分（面積依序為一點九四平方公尺、
七點二一平方公尺，共計九點一五平方公尺）拆除，將基地返還
原告。
被告癸○○應給付原告新臺幣捌仟柒佰玖拾貳元，及自民國九十
八年二月十日起至清償日止，按週年利率百分之五計算之利息，
暨自民國九十七年九月一日起至返還前項土地之日止，按月給付
原告新臺幣壹仟壹佰玖拾陸元。
被告丑○○○應將坐落臺北市○○區○○段三小段四八五之六、
四八五之十地號土地上，門牌號碼為臺北市○○區○○路一段三
三八號房屋如附圖所示C 部分（面積依序為一點八八平方公尺、
六點六九平方公尺，共計八點五七平方公尺）拆除，將基地返還
原告。
被告丑○○○應給付原告新臺幣捌仟貳佰拾伍元，及自民國九
十八年二月十日起至清償日止，按週年利率百分之五計算之利息
，暨自民國九十七年九月一日起至返還前項土地之日止，按月給
付原告新臺幣壹仟壹佰貳拾元。
被告子○○應將坐落臺北市○○區○○段三小段四八五之六、四
八五之九地號土地上，門牌號碼為臺北市○○區○○路一段三四
０號房屋如附圖所示D 部分（面積依序為一點七七平方公尺、六
平方公尺，共計七點七七平方公尺）拆除，將基地返還原告。
被告子○○應給付原告新臺幣柒仟肆佰陸拾陸元，及自民國九十
八年二月十日起至清償日止，按週年利率百分之五計算之利息，
暨自民國九十七年九月一日起至返還前項土地之日止，按月給付
原告新臺幣壹仟零拾陸元。
被告寅○○應將坐落臺北市○○區○○段三小段四八五之六、四
八五之八地號土地上，門牌號碼為臺北市○○區○○路一段三四
二號房屋如附圖所示E 部分（面積依序為一點九五平方公尺、六
點二七平方公尺，共計八點二二平方公尺）拆除，將基地返還原
告。
被告寅○○應給付原告新臺幣柒仟捌佰玖拾捌元，及自民國九十
八年二月十日起至清償日止，按週年利率百分之五計算之利息，
暨自民國九十七年九月一日起至返還前項土地之日止，按月給付
原告新臺幣壹仟零柒拾伍元。
被告寅○○應將坐落臺北市○○區○○段三小段四八五之七地號
土地上，門牌號碼為臺北市○○區○○路一段三四二號房屋旁無
門牌號碼如附圖所示F 部分（面積為十點一七平方公尺）拆除，
將基地返還原告。
被告寅○○應給付原告新臺幣壹萬捌仟肆佰柒拾柒元，及其中新
臺幣玖仟柒佰柒拾貳元自民國九十八年二月十日起至清償日止，
按週年利率百分之五計算之利息。
被告庚○○、戊○○應連帶給付原告新臺幣拾壹萬捌仟貳佰伍
拾元，及被告庚○○自民國九十八年四月二十二日起、被告戊○○自民國九十八年四月二十三日起至清償日止，按週年利率百
分之五計算之利息。
被告庚○○應給付原告新臺幣柒仟零貳拾玖元及自民國九十八年
四月二十二日起至清償日止，按週年利率百分之五計算之利息。
原告其餘之訴駁回。
訴訟費用由被告辛○○、壬○○負擔百分之十、被告癸○○負擔
百分之十八、被告丑○○○負擔百分之十七、被告子○○負擔百
分之十六、被告寅○○負擔百分之三十五、被告庚○○、戊○○
連帶負擔百分之二、被告庚○○負擔百分之一，餘由原告負擔。
本判決第一項於原告以新臺幣壹拾伍萬元供擔保後，得假執行。
被告辛○○、壬○○如為原告供擔保金新臺幣肆拾萬仟陸佰
貳拾元後，得免為假執行。
本判決第二項前段於原告以新臺幣壹萬伍仟元供擔保後，第二項
後段於原告按月以新臺幣貳佰元供擔保後，得假執行。被告辛○○、壬○○如為原告供擔保金新臺幣肆萬壹仟肆佰拾柒元、按
月供擔保金新臺幣陸佰肆拾柒元後，得分別免為前段、後段之假
執行。
本判決第三項於原告以新臺幣貳拾柒萬元供擔保後，得假執行。
被告癸○○如為原告供擔保金新臺幣捌拾萬壹仟伍佰肆拾元後，
得免為假執行。
本判決第四項前段於原告以新臺幣仟元供擔保後，第四項後段
於原告按月以新臺幣肆佰元供擔保後，得假執行。被告癸○○如
為原告供擔保金新臺幣捌仟柒佰玖拾貳元、按月供擔保金新臺幣
壹仟壹佰玖拾陸元後，得分別免為前段、後段之假執行。
本判決第五項於原告以新臺幣貳拾伍萬元供擔保後，得假執行。
被告丑○○○如為原告供擔保金新臺幣柒拾伍萬零柒佰拾貳元
後，得免為假執行。
本判決第六項前段於原告以新臺幣貳仟捌佰元供擔保後，第六項
後段於原告按月以新臺幣佰捌拾元供擔保後，得假執行。被告
丑○○○如為原告供擔保金新臺幣捌仟貳佰拾伍元、按月供擔
保金新臺幣壹仟壹佰貳拾元後，得分別免為前段、後段之假執行
。
本判決第七項於原告以新臺幣貳拾萬元供擔保後，得假執行。
被告子○○如為原告供擔保金新臺幣陸拾捌萬零陸佰伍拾貳元後
，得免為假執行。
本判決第八項前段於原告以新臺幣貳仟伍佰元供擔保後，第八項
後段於原告按月以新臺幣佰陸拾元供擔保後，得假執行。被告
子○○如為原告供擔保金新臺幣柒仟肆佰陸拾陸元、按月供擔保
金新臺幣壹仟零壹拾陸元後，得分別免為前段、後段之假執行。
本判決第九項於原告以新臺幣貳拾肆萬元供擔保後，得假執行。
被告寅○○如為原告供擔保金新臺幣柒拾貳萬零柒拾貳元後，得
免為假執行。
本判決第十項前段於原告以新臺幣貳仟柒佰元供擔保後，第十項
後段於原告按月以新臺幣佰陸拾元供擔保後，得假執行。被告
寅○○如為原告供擔保金新臺幣柒仟捌佰玖拾捌元、按月供擔保
金新臺幣壹仟零柒拾伍元後，得分別免為前段、後段之假執行。
本判決第十一項於原告以新臺幣拾萬元供擔保後，得假執行。
被告寅○○如為原告供擔保金新臺幣捌拾玖萬零捌佰玖拾貳元後
，得免為假執行。
本判決第十二項於原告以新臺幣陸仟貳佰元供擔保後，得假執行
。被告寅○○如為原告供擔保金新臺幣壹萬捌仟肆佰柒拾柒元後
，得免為假執行。
本判決第十三項於原告以新臺幣拾壹萬元供擔保後，得假執行。
被告庚○○、戊○○如為原告供擔保金新臺幣拾壹萬捌仟貳佰
伍拾元後，得免為假執行。
本判決第十四項於原告以新臺幣貳仟元供擔保後，得假執行。被
告庚○○如為原告供擔保金新臺幣柒仟零貳拾玖元後，得免為假
執行。
原告其餘假執行之聲請駁回。
    事  實  及  理  由
一、本件原告之法定代理人已變更為己○○，有財政部令函1 紙
    可憑，茲據其聲明承受訴訟，核無不合，應予准許，合先敘
    明。
二、原告起訴主張：
  (一)坐落臺北市○○區○○段3 小段485-6 、485-7 、485-8 、
    485-9 、485-10、485-11地號土地（下稱系爭土地）為中華
    民國所有，伊為管理機關。詎門牌號碼臺北市○○區○○路
    1 段334 號、336 號、338 號、340 號、342 號及342 號旁
    無門牌號碼之磚造平房（下稱系爭房屋），無權占用系爭土
    地。系爭334 號房屋為壬○○、辛○○所有，而系爭336 、
    338 、340 、342 、342 號旁無門牌號碼之磚造平房原為被
    告庚○○、戊○○之被繼承人郭金松所有，郭金松嗣於民國
    96年12月11日死亡，經繼承人即被告庚○○、戊○○於96年
    12月14日協議分割遺產，上開房屋由被告庚○○繼承，被告
    庚○○嗣於97年1 月21日分別將系爭336 、338 、340 號房
    屋分別出售予被告癸○○、丑○○○、子○○，並將系爭34
    2 號、342 號房屋旁無門牌號碼之磚造平房出售予被告寅○○。爰依民法第767 條、第179 條規定請求被告拆屋還地，
    並給付相當於租金之不當得利等情。並聲明：被告壬○○
    、辛○○應將坐落系爭485-6 地號土地上，門牌號碼為臺北
    市○○區○○路1 段334 號如附圖所示A 部分（面積4.95平
    方公尺）之房屋拆除，將基地返還原告，並應給付原告新臺
    幣（下同）4 萬1,437 元及自98年2 月3 日追加狀繕本送達
    翌日起至清償日止，按週年利率5%計算之利息，暨自97年9
    月1 日起至返還上開土地之日止，按月給付原告647 元；
    被告癸○○應將坐落系爭485-6 、485-11地號土地上，門牌
    號碼為臺北市○○區○○路1 段336 號如附圖所示B 部分（
    面積依序為1.94平方公尺、7.21平方公尺）之房屋拆除，將
    基地返還原告，並應給付原告8,795 元，及自追加狀繕本送
    達翌日起至清償日止，按週年利率5%計算之利息，暨自97年
    9 月1 日起至返還上開土地之日止，按月給付原告1,196 元
    ；被告丑○○○應將坐落系爭485-6 、485-10地號土地上
    ，門牌號碼為臺北市○○區○○路1 段338 號如附圖所示C
    部分（面積依序為1.88平方公尺、6.69平方公尺）之房屋拆
    除，將基地返還原告，並應給付原告8,236 元，及自追加狀
    繕本送達翌日起至清償日止，按週年利率5%計算之利息，暨
    自97年9 月1 日起至返還上開土地之日止，按月給付原告1,
    120 元；被告子○○應將坐落系爭485-6 、485-9 地號土
    地上，門牌號碼為臺北市○○區○○路1 段340 號如附圖所
    示D 部分（面積依序為1.77平方公尺、6 平方公尺）之房屋
    拆除，將基地返還原告，並應給付原告7,471 元，及自追加
    狀繕本送達翌日起至清償日止，按週年利率5%計算之利息，
    暨自97年9 月1 日起至返還上開土地之日止，按月給付原告
    1,016 元；被告寅○○應將坐落系爭485-6 、485-8 地號
    土地上，門牌號碼為臺北市○○區○○路1 段342 號如附圖
    所示E 部分之房屋（面積依序為1.95平方公尺、6.27平方公
    尺）拆除，將基地返還原告，並應給付原告7,905 元，及自
    追加狀繕本送達翌日起至清償日止，按週年利率5%計算之利
    息，暨自97年9 月1 日起至返還上開土地之日止，按月給付
    原告1,075 元；被告寅○○應將坐落系爭485-7 地號土地
    上，門牌號碼為臺北市○○區○○路1 段342 房屋旁半塌之
    平房拆除，將基地返還原告，並應給付原告9,781 元，及自
    起訴狀繕本送達翌日起至清償日止，按週年利率5%計算之利
    息，暨自97年9 月1 日起至返還上開土地之日止，按月給付
    原告1,330 元；被告庚○○、戊○○應連帶給付原告31萬
    8,253 元，及自98年4 月16日追加狀繕本送達翌日起至清償
    日止，按週年利率5%計算之利息；被告庚○○應給付原告
    7,029 元及自98年4 月16日追加狀繕本送達翌日起至清償日
    止，按週年利率5%計算之利息；願供擔保請准宣告假執行
    。
  (二)因時效而取得地上權登記請求權者，不過有此請求權而已，
    在未依法登記為地上權人以前，仍不得據以對抗土地所有人
    而認其並非無權占有。又占有人因時效而取得地上權登記請
    求權者，以已具備時效取得地上權之要件，向該管地政機關
    請求為地上權登記，如經地政機關受理，則受訴法院即應就
    占有人是否具備時效取得地上權之要件，為實體上裁判。伊
    於97年10月21日提起拆屋還地訴訟，地政機關係於97年12月
    9 日、11日受理被告癸○○、丑○○○、子○○、寅○○（
    下稱被告癸○○等4 人）時效取得地上權之申請，故鈞院應
    不必審究被告是否具備時效取得地上權之要件，而為實體上
    之裁判。
  (三)主張時效取得地上權者，須為以行使地上權之意思而占有他
    人土地，又占有人無法律上之權源在他人土地有建築物或其
    他工作物或竹木，可能有以無權占有之意思，可能有以所有
    之意思，可能基於侵權行為之意思，亦可能如被告所言基於
    越界建築使用，尚難僅以占有人在他人土地上有建築物之事
    實，即認占有人係基於行使地上權之意思而占有。被告癸○○等4 人既稱係因越界建築而占用系爭土地，足見其等並非
    基於行使地上權之意思占有，自不符地上權取得時效要件。
    且土地四鄰證明書為私文書，伊否認其真正，且無從證明被
    告癸○○等4 人占用系爭土地之主觀意思。
  (四)系爭342 號房屋旁半倒平房確占用系爭485-7 地號土地，被
    告寅○○拋棄建物所有權之行為，顯已侵害伊之權益，增加
    伊之負擔，應非法之所許。
  (五)民法第796 條所稱不即時提出異議者，應以建築房屋已否完
    成為準，若建築完成後始知悉有越界建築之事，縱未異議，
    即與該條之規定不合。系爭房屋建築完成日期皆為56年7 月
    1 日，伊於88年8 月30日始接管系爭土地，伊根本無從知悉
    越界建築，進而阻止系爭房屋繼續興建，要無民法第796 條
    之適用。況伊所取得之80年8 月15日航測地形圖，係郭金松
    於96年2 月間申請承租系爭土地時，方由伊之勘測人員套繪
    有無占用情事，確認占用後再委請地政機關現場測量，伊並
    非於80年8 月15日即已知悉越界建築情事。又伊於註銷申租
    案之同時即向承租申請人表示要求停止占用，並請求占用期
    間之不當得利，縱伊事後知悉越界情事，亦已即時提出異議
    。
  (六)至民法第796-1 條規定乃98年1 月23日始增訂，於98年7 月
    23日始施行，被告據以請求鈞院免為全部或一部之除去，顯
    無依據。
三、被告癸○○、丑○○○、子○○、寅○○則以：
  (一)系爭土地確為國有而由原告管理，系爭334 號、336 號、33
    8 號、340 號、342 號房屋原為被告庚○○、戊○○之被繼
    承人郭金松所有，郭金松嗣於96年12月11日死亡，經繼承人
    即被告庚○○、戊○○協議分割遺產，上開房屋由被告庚○○繼承，被告庚○○嗣於97年1 月21日分別將系爭336 、33
    8 、340 號房屋分別出售予被告癸○○、丑○○○、子○○
    ，並將系爭342 號、342 號房屋旁無門牌號碼之磚造平房出
    售予被告寅○○。而系爭336 、338 、340 、342 號房屋係
    被告庚○○與其先夫郭金松於53年間購地招商自建，因出賣
    人實際交付土地較購買土地短少，致生越界建築情事。嗣訴
    外人郭金松與地主因交付土地短少之訴訟中始獲悉上開建物
    占用系爭土地，郭金松即與原告洽詢，經原告於96年1 月間
    告以符合占用相關規定，指示伊等依法辦理承租後，再予承
    購。嗣原告竟於96年12月間以考量土地整體開發利用效益，
    且系爭土地位訴外人楊燕玉委託巧洋實業股份有限公司（下
    稱巧洋公司）辦理土地更新案範圍內，已報奉核定辦理標售
    為由，註銷伊等之申租案。然上開都市更新事業計畫已於97
    年7 月7 日遭臺北市都市更新處駁回，惟原告竟仍不再受理
    伊等之申租案。而伊等自56年7 月1 日房屋完成時起，即以
    行使地上權之意思，和平、公開占用系爭土地，並已向地政
    機關申請地上權登記，業經公告中，原告訴請拆屋地自無理
    由。伊等仍願向原告承租、承購系爭土地。至系爭342 號房
    屋旁半塌之平房原雖為被告寅○○所有，然被告寅○○已拋
    棄所有，故現已無占用該土地。原告請求伊等拆屋還地並給
    付相當於租金之不當得利，並無理由。
  (二)系爭土地於80年8 月15日即有航測地形圖，故原告至遲於80
    年8 月15日即知悉系爭房屋越界建築之事，竟未即時異議，
    近20年後始提拆屋還地訴訟，實有怠忽管理系爭土地之疏失
    。
  (三)系爭房屋原應未占用系爭土地，係69年間地籍重測之錯誤始
    致系爭房屋占用系爭土地。
  (四)並聲明：原告之訴駁回；如受不利判決，願供擔保請准
    宣告免假執行。
四、被告辛○○、壬○○則以：系爭334 號房屋確占有系爭485-
    6 地號土地，然占有面積是否如附圖A 所示部分，仍有疑義
    。又伊等房屋占用系爭土地甚小部分，造成原告損害極小，
    原告請求伊等拆屋還地顯有權利濫用之情形，鈞院得依民法
    第796-1 條免系爭334 號房屋之移去。又伊等並未向中山地
    政事務所申請時效取得地上權登記，原告以此為由對伊等起
    訴，亦無理由等語置辯。並聲明：原告之訴駁回；如受
    不利判決，願供擔保請准宣告免假執行。
五、兩造不爭執之事實：
  (一)系爭土地為中華民國所有，原告為管理機關。
  (二)系爭336 號房屋為被告癸○○所有，由其使用，系爭338 號
    房屋則由被告丑○○○所有，由其使用，系爭340 號房屋為
    被告子○○所有，由其使用，系爭342 號房屋為被告寅○○
    所有，由其使用。
  (三)系爭336 號、338 號、340 號、342 號、342 號房屋旁無門
    牌號碼之磚造平房等房屋原為被告庚○○、戊○○之被繼承
    人郭金松所有，郭金松嗣於96年12月11日死亡，經繼承人即
    被告庚○○、戊○○協議分割遺產，上開房屋由被告庚○○
    繼承，被告庚○○嗣於97年1 月21日分別將系爭336 、338
    、340 號房屋分別出售予被告癸○○、丑○○○、子○○，
    並將系爭342 號、342 號房屋旁無門牌號碼之磚造平房出售
    予被告寅○○。
  (四)系爭336 號房屋占用系爭485-6 、485-11地號土地如附圖所
    示B 部分，面積依序為1.94平方公尺、7.21平方公尺；系爭
    338 號房屋占用系爭485-6 、485-10地號土地如附圖所示C
    部分，面積依序為1.88平方公尺、6.69平方公尺；系爭340
    號房屋占用系爭485-6 、485-9 地號土地如附圖所示D 部分
    ，面積依序為1.77平方公尺、6 平方公尺；系爭342 號房屋
    占用系爭485-6 、485-8 地號土地如附圖所示E 部分，面積
    依序為1.95平方公尺、6.27平方公尺；系爭342 號房屋旁半
    塌之房屋占用系爭485-7 地號土地如附圖所示F 部分，面積
    為10.17 平方公尺。
  (五)被告癸○○、丑○○○、子○○、寅○○均已於97年間向臺
    北市中山地政事務所，分就其等所有系爭336 號、338 號、
    340 號、342 號房屋所占用系爭土地部分申請時效取得地上
    權登記，業經臺北市中山地政事務所受理後依法公告，然因
    公告期間原告提出異議，現待調處中。
  (六)系爭334 號房屋為被告辛○○、壬○○所有，並占有使用中
    。
六、本件之爭點：(一)被告所有之房屋是否占用系爭土地？(二)原告
    得否請求被告拆屋還地？(三)原告得否請求被告給付相當於租
    金之不當得利？金額若干？茲析述如下：
  (一)被告所有之房屋是否占用系爭土地？
    系爭土地為中華民國所有，原告為管理機關。系爭334 號
      房屋為被告辛○○、壬○○所有，並占有使用中；系爭33
      6 號房屋為被告癸○○所有，由其使用；系爭338 號房屋
      則由被告丑○○○所有，由其使用；系爭340 號房屋為被
      告子○○所有，由其使用；系爭342 號房屋為被告寅○○
      所有，由其使用，為兩造所不爭執之事實，已如上五之(一)
      、(二)、(六)所述。
    按物權，除法律另有規定外，因拋棄而消滅，民法第764
      條定有明文。經查，原告主張系爭342 號旁無門牌號碼之
      磚造平房為被告寅○○所有一節，被告寅○○之訴訟代理
      人於首次到庭時自認該房屋確為寅○○所有，並稱已向臺
      北市政府申請整建中（見本院98年2 月10日言詞辯論筆錄
      ）；嗣於98年3 月19日之言詞辯論期日始辯稱已拋棄該房
      屋所有權等情（見本院98年3 月19日言詞辯論筆錄）。佐
      以系爭342 號旁無門牌號碼之磚造平房已半塌，只餘一面
      磚牆，且無屋頂，已無法遮風避雨，有本院97年12月11日
      勘驗測量筆錄在卷為憑，亦為兩造所未爭執，是系爭342
      號旁無門牌號碼之磚造平房已非不動產，被告寅○○固可
      為拋棄之意思表示，惟其於98年3 月19日始首次對外為拋
      棄之意思表示，堪認被告寅○○於98年3 月19日拋棄前仍
      為系爭342 號旁無門牌號碼之磚造平房之所有權人。
    系爭334 號房屋占用系爭485-6 地號土地如附圖所示A 部
      分，面積4.95平方公尺；系爭336 號房屋占用系爭485-6
      、485-11地號土地如附圖所示B 部分，面積依序為1.94平
      方公尺、7.21平方公尺；系爭338 號房屋占用系爭485-6
      、485-10地號土地如附圖所示C 部分，面積依序為1.88平
      方公尺、6.69平方公尺；系爭340 號房屋占用系爭485-6
      、485-9 地號土地如附圖所示D 部分，面積依序為1.77平
      方公尺、6 平方公尺；系爭342 號房屋占用系爭485-6 、
      485-8 地號土地如附圖所示E 部分，面積依序為1.95平方
      公尺、6.27平方公尺；系爭342 號房屋旁半塌之房屋占用
      485-7 地號土地如附圖所示F 部分，面積為10.17 平方公
      尺，有臺北市中山地政事務所土地複丈成果圖在卷為憑，
      除系爭334 號房屋外，餘均為被告所不爭執，已如上五之
      (四)所述。又被告辛○○、壬○○雖否認系爭房屋占用系爭
      485-6 地號土地如附圖所示A 部分，面積4.95平方公尺，
      然既經本院囑託臺北市中山地政事務所為測量，且原告指
      界當日，被告壬○○復在場，亦未提出異議，有勘驗測量
      筆錄在卷為為憑，是被告辛○○、壬○○所辯不足採信。
    綜上所述，堪認附表一各編號所示系爭房屋之所有權人確
      分別占用附表二各編號所示系爭土地如附圖所示編號A 、
      B 、C 、D 、E 、F 部分，面積如附表二所示。
  (二)原告得否請求被告拆屋還地？
    按以所有之意思，二十年間和平繼續占有他人未登記之不
      動產者，得請求登記為所有人；以所有之意思，十年間和
      平繼續占有他人未登記之不動產，而其占有之始為善意並
      無過失者，得請求登記為所有人，民法第769 條、第770
      條分別定有明文。又上開規定，於地上權之取得，亦準用
      之，觀諸民法第772 條規定自明。又按因時效而取得地上
      權登記請求權者，不過有此請求權而已，在未依法登記為
      地上權人以前，仍不得據以對抗土地所有人而認其並非無
      權占有。又占有人因時效而取得地上權登記請求權者，以
      已具備時效取得地上權之要件，向該管地政機關請求為地
      上權登記，如經地政機關受理，則受訴法院固即應就占有
      人是否具備時效取得地上權之要件，為實體上裁判。然占
      有人之占有，縱已具備時效取得地上權之要件，倘係在土
      地所有權人或管理權人依民法第767 條規定提起訴訟後，
      始向管轄地政機關聲請登記者，受訴法院毋庸就占有人是
      否具備時效取得地上權登記之要件，為實體上裁判（最高
      法院94年度臺上字第1019號判決意旨參照）。又按主張因
      時效取得地上權，須占有人係以行使地上權之意思而占有
      為其要件。而此項要件應由占有人負證明之責，不能僅憑
      占有人在他人土地上有建築物或其他工作物或竹木之客觀
      事實，即認占有人係基於行使地上權之意思而占有（最高
      法院94年度臺上字第905 號判決、96年度臺上字第1113號
      判決意旨參照）。是若依其所由發生之事實之性質，無行
      使地上權之意思者，非有變為以行使地上權之意思而占有
      之情事，其取得時效，不能開始進行（最高法院64年臺上
      字第2552號判例參照）。經查：
      (1)被告癸○○等4 人分別就附表八所示系爭土地，先後3
        次向臺北市中山地政事務所申請時效取得地上權登記，
        僅第1 次之申請案係於原告97年10月21日提起本件訴訟
        前，且前2 次之申請均遭駁回，第3 次之申請始經臺北
        市中山地政事務所受理，於審查無誤後依法公告，公告
        期間原告依法提出異議，將由臺北市政府依時效取得地
        上權登記審查要點第15點擇期召開調處會調處之等情，
        有臺北市中山地政事所98年2 月25日北市中地一字第09
        830245000 號函在卷為憑。是被告癸○○等4 人於原告
        提起本件訴訟前所提之時效取得地上權申請案既遭駁回
        ，而現臺北市中山地政事所受理之被告癸○○等4 人之
        時效取得地上權申請案，均係於原告提起本件訴訟後，
        始向管轄地政機關聲請登記時效取得地上權，揆諸首揭
        說明，本院自毋庸就占有人是否具備時效取得地上權登
        記之要件，為實體上裁判。
      (2)況經本院向臺北市中山地政事務所調閱被告就系爭土地
        聲請時效取得地上權登記所附相關資料，雖有訴外人張
        大財、邱阿亮出具之占有土地四鄰證明書，表明被告癸○○等4 人繼受前手占有人以行使地上權意思和平善意
        繼續占有系爭土地等情。然參以邱阿亮於本院另案97年
        度重訴字第353 號案件中證稱其於92年間始知地上權之
        事，張大財更於該案中證稱其不清楚地上權為何意等情
        （見本院97年度重訴字第353 號卷附98年4 月16日言詞
        辯論筆錄）。堪認張大財、邱阿亮所出具之土地四鄰證
        明書，僅係被告癸○○等4 人為符合向地政機關申請時
        效取得地上權而提出與事實不符之文書，自不足為被告
        有利之認定。綜上所述，縱從寬認被告癸○○等4 人第
        1 次提出時效取得地上權申請案係於原告提起本件訴訟
        前，而斟酌被告癸○○等4 人是否具備時效取得地上權
        之要件，然被告癸○○等4 人亦始終未能證明其與前手
        自56年7 月1 日起即以行使地上權之意思占用系爭土地
        ，揆諸上開說明，自與時效取得地上權之要件不合，尚
        難認其等係有權占用系爭土地。
    按土地所有人建築房屋逾越疆界者，鄰地所有人如知其越
      界而不即提出異議，不得請求移去或變更其建築物，民法
      第796 條前段固定有明文。惟主張鄰地所有人知其越界而
      不即提出異議者，應就此項事實負舉證之責任（最高法院
      45年臺上字第931 號判例參照）。經查，被告主張原告自
      80年8 月15日起即已知悉系爭房屋越界建築之事，然為原
      告所否認。證人即任職國有財產局北區辦事處之丙○○證
      稱：「‧‧‧國有財產局北區辦事處是被動受理申租案件
      後，才會到現場實地勘查，並確認占用範圍。」、「‧‧
      ‧被告戊○○之案件是在96年2 月7 日就485-7 地號至48
      5-11地號等5 筆土地來申租，在96年3 月12日到現場勘查
      測量‧‧‧是到現場後才知道系爭土地有被占用。」、「
      確認占用的事實後，就占用部分向地政事務所申請辦理分
      割，分割後就審查申租是否符合規定。符合規定就訂租約
      ，如果不符合規定，就註銷申租案件並列管，並向占用人
      收取使用補償金。‧‧‧當時系爭土地已奉財政部核准辦
      理現狀標售，另外依國有財產局內部規定，申租土地及毗
      鄰國有非公用土地達一千平方公尺以上，基於土地利用整
      體開發利用之效益，就會不准申租，所以在96年12月20日
      註銷‧‧‧申租案件，並由其他課辦理向占用人追收使用
      補償金‧‧‧」等語（見本院98年5 月14日言詞辯論筆錄
      ）；再參以證人即任職原告改良利用課之乙○○證稱：「
      ‧‧‧97年7 月16日之後收到中山地政事務所就系爭土地
      的測量通知，才知道系爭土地有被占用。當時癸○○等4
      人就485-6 到之11地號土地到中山地政事務所申請地上權
      時效取得登記，由中山地政事務所通知所有權人到場履勘
      」、「我承接前手業務時，並沒有系爭土地占用的資料。
      」、「我沒有套繪過國有財產局北區辦事處航測地形圖」
      等語（見本院98年5 月14日言詞辯論筆錄）；復佐以證人
      即任職原告勘測課之丁○○證稱：「我有就系爭土地勘測
      過，是被告申請承租，我在96年2 月29日到現場勘測。我
      當時只是到現場勘測，看是不是全部占用，如果不是，再
      通知地政事務所去測量。本件因為不是全部占用，我們就
      各承租的占用範圍先向地政事務所辦理分割，再會同地政
      事務所到現場測量‧‧‧」、「臺北市政府都發局在80年
      時有就臺北市的土地有做空中攝影，國有財產局在84、85
      年間有跟都發局購買地形圖，有案件時才會套繪。系爭土
      地在到現場勘查前，我有在96年2 月間套繪，套繪時有發
      現占用，但這僅供參考，還是要到現場測量。」、「到現
      場勘測後，就占用部分申請分割，申請分割時有再會同地
      政事務所到現場‧‧‧」、「系爭土地是第一次登記，接
      管時地政事務所會逕為登記，國有財產局並不會到現場點
      交。」等語（見本院98年5 月14日言詞辯論筆錄），堪認
      原告係因被告申租系爭土地後，於96年2 月間始知被告癸○○等4 人所有之系爭房屋確有占用系爭土地之情事。被
      告所辯原告自80年8 月15日起即已知悉系爭房屋越界建築
      之事云云，與事實不符，自不足採。又原告於96年2 月間
      知悉系爭土地遭占用後，因被告向其申租，原告原擬准予
      申租，至96年12月20日始註銷系爭土地之申租案，有原告
      96年12月20日臺財產北管字第09680048632 號函附卷為憑
      ，而原告嗣於97年間即提起本件拆屋還地訴訟，自非被告
      所稱知其越界未即時提出異議，並無民法第796 條規定之
      適用。
    至被告癸○○等4 人於最後言詞辯論期日始稱系爭土地69
      年間之地籍重測有誤，致系爭房屋原未占用系爭土地變為
      占用系爭土地云云，此一攻擊防禦方法非僅有逾時提出之
      嫌，且與其等於訴訟繫屬自始所辯自56年間即已知悉越界
      ，並以行使地上權之意思占有系爭土地一事顯有矛盾，所
      辯自無足採，其聲請調閱重測資料亦無必要。
    又按所有人對於無權占有或侵奪其所有物者，得請求返還
      之；對於妨害其所有權者，得請求除去之，民法第767 條
      前段、中段分別定有明文。次按權利之行使，不得違反公
      共利益，或以損害他人為主要目的，民法第148 條第1 項
      固定有明文，然權利之行使是否以損害他人為主要目的，
      應就權利人因權利行使所能取得之利益，與他人及國家社
      會因其權利行使所受之損失，比較衡量以定之，倘其權利
      之行使，自己所得利益極少而他人及國家社會所受之損失
      甚大者，非不得視為以損害他人為主要目的（最高法院71
      年臺上字第737 號判例參照）。經查：
      (1)被告辛○○、壬○○占用國有由原告管理如附圖所示A
        部分之土地搭建房屋已如上述，被告辛○○、壬○○雖
        辯稱原告請求其拆屋還地為權利濫用云云，然被告辛○○、壬○○無權占用部分為4.95平方公尺，有臺北市中
        山地政事務所土地複丈成果圖在卷為憑，占用系爭土地
        部分為房屋之一隅，然系爭485-6 地號土地與相鄰之其
        餘系爭土地及其他共16筆國有土地面積合計達1480.81
        平方公尺，使用分區均屬第三種住宅區，地形可單獨建
        築使用，考量土地整體開發利益，業經財政部同意辦理
        現狀標售，有財政部96年12月5 日臺財產管字第096400
        20441 號函在卷為憑，故原告本諸其所有權之行使，請
        求被告辛○○、壬○○拆屋還地，當不致使其等因而受
        有極大損失，更難認原告所有權之行使係以損害被告辛○○、壬○○為主要目的，揆諸首開說明，自難認原告
        上開權利之行使屬權利濫用。又民法第796-1 條規定於
        98年1 月23日始增訂，現尚未施行，被告辛○○、壬○○據以請求免除其等拆除系爭334 號房屋，顯無理由。
      (2)附表一各編號所示系爭房屋之所有權人確分別占用附表
        二各編號所示系爭土地如附圖所示編號A 、B 、C 、D
        、E 、F 部分，面積如附表二所示，已如上六之(一)所述
        ，被告亦未能舉證其有何占用系爭土地之正當權源。又
        被告寅○○就系爭342 號旁無門牌號碼之磚造平房雖已
        於98年3 月19日拋棄，已如上述，然該房屋既原為被告
        寅○○所有，其所有權並未移轉他人，雖嗣拋棄所有權
        ，然仍對原告之所有權圓滿行使造成妨礙，自仍應對原
        告負有移除之義務，始為事理之平。揆諸上開規定，原
        告自得請求附表一各編號所示被告將附表一各編號所示
        系爭房屋坐落附表二各編號所示系爭土地所示A 、B 、
        C 、D 、E 、F 部分拆除後，返還占用土地。從而，原
        告請求：被告壬○○、辛○○應將坐落系爭485-6 地
        號土地上，門牌號碼為臺北市○○區○○路1 段334 號
        如附圖所示A 部分（面積4.95平方公尺）之房屋拆除，
        將基地返還原告；被告癸○○應將坐落系爭485-6 、
        485-11地號土地上，門牌號碼為臺北市○○○○路1 段
        336 號如附圖所示B 部分（面積依序為1.94平方公尺、
        7.21平方公尺）之房屋拆除，將基地返還原告；被告
        丑○○○應將坐落系爭485-6 、485-10地號土地上，門
        牌號碼為臺北市○○○○路1 段338 號如附圖所示C 部
        分（面積依序為1.88平方公尺、6.69平方公尺）之房屋
        拆除，將基地返還原告；被告子○○應將坐落系爭48
        5-6 、485-9 地號土地上，門牌號碼為臺北市○○區○○路1 段340 號如附圖所示D 部分（面積依序為1.77平
        方公尺、6 平方公尺）之房屋拆除，將基地返還原告；
        被告寅○○應將坐落系爭485-6 、485-8 地號土地上
        ，門牌號碼為臺北市○○區○○路1 段342 號如附圖所
        示E 部分之房屋（面積依序為1.95平方公尺、6.27平方
        公尺）拆除，將基地返還原告；被告寅○○應將坐落
        系爭485-7 地號土地上，臺北市○○區○○路1 段342
        號旁無門牌號碼如附圖所示F 部分之房屋（面積為10.1
        7 平方公尺）拆除，將基地返還原告，為有理由，應予
        准許。
  (三)原告得否請求被告給付相當於租金之不當得利？金額若干？
    按無法律上之原因而受利益，致他人受損害者，應返還其利
    益，民法第179 條前段定有明文。次按依不當得利之法則請
    求返還不當得利，以無法律上之原因而受利益，致他人受有
    損害為其要件，故其得請求返還之範圍，應以對方所受之利
    益為度，非以請求人所受損害若干為準，無權占有他人土地
    ，可能獲得相當於租金之利益為社會通常之觀念（最高法院
    61年臺上字第1695號判例參照）。又按城市地方房屋之租金
    ，以不超過土地及其建築物申報總價額年息10% 為限；而於
    租用基地建築房屋，亦準用之，土地法第97條第1 項、第10
    5 條分別定有明文。再按公有土地以各該宗土地之公告地價
    為申報地價，平均地權條例施行細則第21條亦著有明文。復
    按繼承人對於被繼承人之債務，負連帶責任，民法第1153條
    第1 項亦定有明文。經查：系爭土地於96年8 月7 日始自同
    小段485 地號土地（下稱系爭485 地號土地）分割而出，系
    爭485 地號土地89年7 月、93年1 月、96年1 月之公告地價
    分別為每平方公尺27,200元、28,600元、31,400元，有臺北
    市地政處公告土地現值及公告地價查詢系統表1 紙在卷為憑
    ，而本院斟酌系爭土地坐落臺北市○○區○○路1 段，對面
    為公車「金城春曉」站，附近有老舊房舍，對面為新建大樓
    等情（見本院97年12月17日勘驗筆錄），以定被告使用系爭
    土地之經濟價值及所受利益，認每年租金以不超過系爭土地
    申報總價額年息5%為當。而附表一各編號所示系爭房屋之所
    有權人分別占用附表二各編號所示系爭土地如附圖所示編號
    A 、B 、C 、D 、E 、F 部分，面積如附表二所示，已如上
    六之(一)所述。又系爭336 號、338 號、340 號、342 號、34
    2 號房屋旁無門牌號碼之磚造平房等房屋原為被告庚○○、
    戊○○之被繼承人郭金松所有，郭金松嗣於96年12月11日死
    亡，經繼承人即被告庚○○、戊○○協議分割遺產，上開房
    屋由被告庚○○繼承，被告庚○○嗣於97年1 月21日分別將
    系爭336 、338 、340 號房屋分別出售予被告癸○○、丑○○○、子○○，並將系爭342 號、342 號房屋旁無門牌號碼
    之磚造平房出售予被告寅○○，為兩造所不爭執之事實，亦
    如上五之(三)所述，而被告庚○○、戊○○係於96年12月14日
    訂立上開遺產分割協議書，有協議書1 紙附卷為憑。揆諸上
    揭規定，被告辛○○、壬○○自91年12月1 日起至97年8 月
    31日止，共受有相當於租金之不當得利4 萬1,482 元，自97
    年9 月1 日起則按月受有相當於租金不當得利648 元（計算
    式詳見附表三）；被告癸○○等4 人自97年1 月21日起至97
    年8 月31日止，分別受有相當於租金之不當得利8,792 元、
    8,235 元、7,466 元、7,898 元，自97年9 月1 日起則按月
    分別受有相當於租金不當得利1,197 元、1,121 元、1,017
    元、1,075 元（計算式詳見附表四）；被告寅○○就系爭34
    2 號旁無門牌號碼之房屋自97年1 月21日起至97年8 月31日
    止，受有相當於租金之不當得利9,772 元，自97年9 月1 日
    起至98年3 月18日止（被告寅○○於98年3 月19日已對外表
    示拋棄所有權之意思，自斯時起已無占有系爭土地，自難認
    尚受有利益）則受有相當於租金之不當得利8,705 元（計算
    式詳見附表五）；被告庚○○、戊○○自91年12月1 日起至
    96年12月13日止，則受有相當於租金之不當得利31萬8,389
    元（計算式詳見附表六）；被告庚○○自96年12月14日起至
    97年1 月20日止，則受有相當於租金之不當得利7,172 元（
    計算式詳見附表七所示）。從而，原告訴請：被告壬○○
    、辛○○應給付原告4 萬1,437 元及自98年2 月3 日追加狀
    繕本送達翌日即98年2 月22日起至清償日止，按週年利率5%
    計算之利息，暨自97年9 月1 日起至返還附圖所示A 部分土
    地之日止，按月給付原告647 元；被告癸○○應給付原告
    8,792 元，及自追加狀繕本送達翌日即98年2 月10日起至清
    償日止，按週年利率5%計算之利息，暨自97年9 月1 日起至
    返還如附圖所示B 部分土地之日止，按月給付原告1,196 元
    ；被告丑○○○應給付原告8,235 元，及自追加狀繕本送
    達翌日即98年2 月10日起至清償日止，按週年利率5%計算之
    利息，暨自97年9 月1 日起至返還如附圖所示C 部分土地之
    日止，按月給付原告1,120 元；被告子○○應給付原告7,
    466 元，及自追加狀繕本送達翌日即98年2 月10日起至清償
    日止，按週年利率5%計算之利息，暨自97年9 月1 日起至返
    還如附圖所示D 部分土地之日止，按月給付原告1,016 元；
    被告寅○○應給付原告7,898 元，及自追加狀繕本送達翌
    日即98年2 月10日起至清償日止，按週年利率5%計算之利息
    ，暨自97年9 月1 日起至返還如附圖所示E 部分土地之日止
    ，按月給付原告1,075 元；被告寅○○應給付原告1 萬8,
    477 元，及其中9,772 元自追加狀繕本送達翌日即98年2 月
    10日起至清償日止，按週年利率5%計算之利息；被告庚○○、戊○○應連帶給付原告31萬8,253 元，及自98年4 月16
    日追加狀繕本送達翌日即被告庚○○自98年4 月22日起、被
    告戊○○自98年4 月23日起至清償日止，按週年利率5%計算
    之利息；被告庚○○應給付原告7,029 元及自98年4 月16
    日追加狀繕本送達翌日即98年4 月22日起至清償日止，按週
    年利率5%計算之利息，為有理由，應予准許，逾此部分之不
    當得利請求，則無理由，應予駁回。
七、本件事實已臻明確，兩造其餘攻擊防禦方法及證據經予審酌
    ，於訴訟判決結果不生影響，爰不再逐一論述。
八、兩造陳明願供擔保，聲請宣告假執行或免為假執行，經核原
    告勝訴部分，合於法律規定，爰分別酌定相當之擔保金額宣
    告之；原告其餘假執行之聲請，因訴之駁回而失所依據，不
    予准許。
九、據上論結，本件原告之訴為一部有理由，一部無理由，依民
    事訴訟法第79條、第390 條第2 項、第392 條第2 項，判決
    如主文。
中    華    民    國    98    年    6     月    23    日
                  民事第二庭  法  官  方彬彬
以上正本證明與原本無異。
如對本判決上訴，應於判決送達後20日內向本院提出上訴狀。
中    華    民    國    98    年    6     月    24    日
                              書記官  姜貴泰
附表一：
  編號  房屋門牌    所  有  權  人  占有人
   1    系爭334 號  辛○○、壬○○  同所有權人
   2    系爭336 號  癸○○          同所有權人
   3    系爭338 號  丑○○○        同所有權人
   4    系爭340 號  子○○          同所有權人
   5    系爭342 號  寅○○          同所有權人
附表二：
  編號  房屋門牌    占用地號    占用面積（平方公尺）
   1    系爭334 號    485-6       4.95
   2    系爭336 號    485-6       1.00
                      000-00      0.21
   3    系爭338 號    485-6       1.00
                      000-00      0.69
   4    系爭340 號    485-6       1.00
                      000-0       0
   0    系爭342 號    485-6       1.00
                      000-0       0.27
   6    系爭342 號旁  485-7       10.17
        無門牌號碼之            （至98年3月18日止）
        磚造平房
附表三：
被告辛○○、壬○○（系爭334號房屋）部分：
期間                  計算式（單位：新臺幣→元）
91.12.01.-92.12.31.  4.95 ×27200 ×5%×13/12=7293
93.01.01.-95.12.31.  4.95 ×28600 ×5%×3=00000
00.01.01.-97.08.31.  4.95 ×31400 ×5%×20/12=12953
                合計：41482元 （元以下四捨五入）
97.09.01. 起每月     4.95 ×31400 ×5%×1/12=648
附表四：
(一)被告癸○○（系爭336號房屋）部分：
期間                  計算式（單位：新臺幣→元）
97.01.21.-97.08.31.  9.15×31400 ×5%×224/366=8792
97.09.01. 起每月     9.15 ×31400 ×5%×1/12=1197
(二)被告丑○○○（系爭338號房屋）部分：
期間                  計算式（單位：新臺幣→元）
97.01.21.-97.08.31.  8.57×31400 ×5%×224/366=8235
97.09.01. 起每月     8.57 ×31400 ×5%×1/12=1121
(三)被告劉宏大（系爭340號房屋）部分：
期間                  計算式（單位：新臺幣→元）
97.01.21.-97.08.31.  7.77×31400 ×5%×224/366=7466
97.09.01. 起每月     7.77 ×31400 ×5%×1/12=1017
(四)被告劉質文（系爭342號房屋）部分：
期間                  計算式（單位：新臺幣→元）
97.01.21.-97.08.31.  8.22×31400 ×5%×224/366=7898
97.09.01. 起每月     8.22 ×31400 ×5%×1/12=1075
附表五：
被告寅○○（系爭342號旁無門牌之房屋）部分：
期間                  計算式（單位：新臺幣→元）
97.01.21.-97.08.31.  10.17×31400 ×5%×224/366=9772
97.09.01.-98.03.18.  10.17×31400 ×5%×199/365=8705
                     共計：18477
附表六：
被告戊○○、庚○○部分：
期間                  計算式（單位：新臺幣→元）
91.12.01.-92.12.31.  （9.15+8.57+7.77+8.22+10.17）
                     ×27200 ×5%×13/12= 00000
00.01.01.-95.12.31.  （9.15+8.57+7.77+8.22+10.17）
                     ×28600 ×5%×3=000000
00.01.01.-96.12.13.  （9.15+8.57+7.77+8.22+10.17）
                     ×31400 ×5%×347/365=65494
                合計：318389元 （元以下四捨五入）
附表七：
被告庚○○部分：
期間                  計算式（單位：新臺幣→元）
96.12.14.-97.01.20.  （9.15+8.57+7.77+8.22+10.17）
                     ×31400 ×5%×38/365=7172


司法院資訊處製作；財團法人民間司法改革基金會備份。
